【裁判字號】    98,上易,1040
【裁判日期】    980623
【裁判案由】    偽造文書
【裁判全文】
臺灣高等法院刑事判決                98年度上易字第1040號
上  訴  人
即  被  告  癸○○
選任辯護人  林詮勝律師
選任辯護人  王雅婷律師
上列上訴人因偽造文書案件，不服臺灣桃園地方法院97年度易字
第1007號，中華民國98年3月26日第一審判決（起訴案號：臺灣
桃園地方法院檢察署97年度偵字第15476號），提起上訴，本院
判決如下：
    主  文
原判決撤銷。
癸○○無罪。
    理  由
一、公訴意旨略以：被告癸○○明知其父蕭尾吉所有坐落在桃園
    縣蘆竹鄉○○段166之12號、167、168、169、171之1、173
    之14、256之9、258地號等8筆土地之土地所有權狀自民國55
    年間起，即由其兄嫂丑○○○所持有、保管，並未遺失，竟
    基於偽造文書之犯意，於93年3月22日，前往桃園縣蘆竹地
    政事務所書立切結書，向承辦公務員誆稱上開權狀8張均已
    遺失，使該管不知情之公務員將此不實事項登載於職務上所
    掌管之公文書上，並據以對外公告該補發書狀事件，及補發
    前開土地之所有權狀，足生損害於丙○○、辰○○、戊○○
    、丁○○、蕭游阿罔、卯○○○、乙○○、己○○、庚○○
    、寅○○、子○○、蕭珍勇、辛○○、甲○○○、壬○○及
    地政機關對不動產所有權狀核發之正確性。因指被告涉犯刑
    法第214條之使公務員登載不實罪嫌。
二、犯罪事實應依證據認定之，無證據不能認定其犯罪事實，刑
    事訴訟法第154條第2條明文，又行為不罰者，應諭知無罪之
    判決，同法第301條第1項亦定有明文。訊據被告癸○○對於
    有委由代書書立切結書，以上揭土地之所有權狀業已遺失為
    由，持向桃園縣蘆竹地政事務所，據以辦理蕭尾吉上開遺產
    之繼承登記等情，直承不諱。惟堅決否認有何使公務員登載
    不實之犯行，辯稱：伊不知情上揭土地所有權狀由由何人保
    管，為了要辦理繼承登記遍尋不著土地所有權狀，代書表示
    可以書立切書代替，並無使公務員就所掌文書登載不實之故
    意云云。
三、經查：
    (一)被告於上揭時、時地書立切結書，以起訴書所載土地權狀
      遺失為由，向桃園縣蘆竹地政事務所聲請辦理繼承公同共
      有登記乙情，業據被告自承不諱，並有桃園縣蘆竹地政事
      務所98年5月11日蘆地登字第0980003326號函附蘆竹鄉○
      ○段166之12號、167、168、169、171之1、173之14、256
      之9、258地號土地，於93年3月23日蘆資字第60050號收件
      之所有權移轉繼承登記書全案影本可稽。又上揭土地權狀
      於被告辦理繼承登記時，係由被告之嫂嫂丑○○○所持有
      、保管，並未遺失，亦據證人丑○○○於原審證述在卷，
      是被告於辦理繼承登記時，上揭土地所有權並未遺失之事
      實，固可認定。惟按刑法第214條所謂使公務員登載不實
      事項於公文書罪，須一經他人之聲明或申報，公務員即有
      登載之義務，並依其所為之聲明或申報予以登載，而屬不
      實之事項者，始足構成，若其所為聲明或申報，公務員尚
      須為實質之審查，以判其真實與否，始得為一定之記載者
      ，即非本罪所稱之使公務員登載不實（最高法院73年臺上
      字第1710號判例意旨參照）。觀諸卷附上揭土地登記申請
      書「初審欄」蘆竹地政事務所承辦人員於其上批示：「‧
      ‧‧（二）註記事項詳如附之便箋。（三）未繳遺產稅辦
      畢通知稅捐機關。（四）辦畢狀廢。擬准予登記」。而「
      便緘」上，則記載「（一）繼承人除癸○○發狀外，其餘
      繼承人之其他事項欄註記『未會同申請，欠繳書狀費80元
      ‧‧清後發狀』」（二）蕭文雄之繼承人：卯○○○、乙
      ○○、己○○、庚○○、寅○○等五人之其他事項欄註記
      9F（未繳清遺產稅不得‧‧繳清後發狀）（三）所‧‧‧
      之其他登記事項欄加註公同共有秩序‧‧」（見本院卷第
      39頁），可徵蘆竹鄉地政事務所之承辦員，在審核本件繼
      承登記時，並非一經被告提出系爭土地所有權狀遺失之切
      結書，即為准予登記之處分，尚須視其合法要件，例如聲
      請人是否為合法之繼承人、有無繳納遺產稅等要件，而為
      准駁之依據，且被告出具之切結書其上所載「上揭土地權
      狀因保管不慎遺失」事項並未見登載其上。抑且，該地政
      事務所核准繼承登記核發新權狀後，對於舊有權利書狀，
      依土地登記規則第67條規定公告註銷時，其公告亦僅記載
      「聲請登記人癸○○等三十一人因繼承申請登記，聲明所
      列後附清單所列土地（建物）權利書狀，無法繳交，應予
      公告註銷」（見原審卷第138頁），是蘆竹地政事務所承
      辦公務員，於審核申請全部過程，俱無將切結書所載「上
      揭土地權狀因保管不慎遺失」之事項，登載於職務上所掌
      之批示欄、便箋及公告等公文書至明，切結書衡其性質僅
      屬申請時替代原權利書狀供審核用之文件而已。故縱認切
      結書所載事項與實情容有不符，依上揭判例意旨說明，其
      承辦公務員既需審查後，始為准駁與否之批示，且切結書
      所載事項，亦未登載於審核相關之公文書，即與該罪之構
      成要件不符。
    (二)再按刑法第214條之使公務員登載不實罪，係以明知為不
      實之事項，而使公務員登載於職務上所掌之公文書為成立
      要件。所謂「明知」，係指刑法第13條第1項之直接故意
      而言；至同條第2項之間接故意，則不包括在內，如行為
      人僅有間接故意，自難逕依上開使公務員登載不實罪相繩
      。又以告訴人之指訴，為證據方法，必其指訴，無瑕疵可
      指，且查與事實相符，始得資為判決之基礎。查：證人即
      告訴人丑○○○於偵查中雖證稱：55年分家後，因為公公
      年紀大了，8筆土地權狀就由我保管，但蕭尾吉的印章由
      癸○○保管」、「（這件事還有誰知道？）我先生3兄弟
      、2 妹妹‧‧」（見他卷第120頁）；於原審審理時復證
      稱：「‧‧，民國55年間有談分居（家）協議，協議時有
      提到蕭尾吉土地權狀由大房保管，斯時兄弟姐妹都在場‧
      ‧」、「當日分居協議時所談及之結論均有記載於分居合
      約書中‧‧‧‧」等語（見原審98年3月5日審理筆錄）。
      惟觀諸偵查卷附「分居合約書」，其上並無關於系爭土地
      之所有權狀，由蕭田或告訴人丑○○○保管，及印鑑章由
      癸○○保管之記載（見他字卷第122、123頁），即證人巳
      ○○於原審亦證稱：不知分居協議一事等語（同上審理筆
      錄），足見證人丑○○○所述有與事實不符之瑕疵，參以
      告訴人與被告間其前此涉及多起刑、民事件糾葛，亦有臺
      灣桃園地方法院檢察署97年偵字第15476號不起訴處分書
      、臺灣桃園地方法院97年度家訴173號民事裁定書足稽（
      見原審卷第38至41頁）、堪認彼此立場不同，是其前開證
      詞，難免偏頗，殊難執為被告明知權狀由其保管中之不利
      認定。再者，被告聲請繼承登記時，依內政部頒定之繼承
      登記法令補充規定第99點第1、2項所定「申請繼承登記時
      ，原權利書狀遺失或部分繼承人故意刁難，未能檢附，得
      由申請之繼承人檢附切結書辦理，免檢附印鑑證明」，有
      該繼承登記法令補充規定附卷足憑（見本院卷17頁）。設
      若被告辦理繼承登記時知悉權狀由蕭由阿尾保管中拒不提
      出，其逕依上述規定，書立「其他繼承人故意刁難」內容
      之切結書亦可辦理繼承登記，衡情，應無切結虛構權狀遺
      失之必要，足見其於辦理繼承之際，主觀上係認為上揭土
      地權狀已遺失或不知去向無訛。所辯：伊以為權狀已遺失
      乙節，洵非虛構。自難認其有「明知」不實，而使公務員
      登載不實之直接故意。
四、綜上，公訴人所舉之證據，無從說服本院產生被告有罪之確
    切心證，復查無其他積極證據，足認被告有公訴人所指之犯
    行，其犯罪即屬不能證明，原審不查，逕予論罪科刑，自屬
    可議，被告上訴指摘原判決不當，為有理由，應由本院將原
    判決撤銷，改諭知被告無罪之判決，以免冤抑。
據上論斷，應依刑事訴訟法第369條第1項前段、第364條、第301
條第1項，判決如主文。
本案經檢察官李叔芬到庭執行職務。
中    華    民    國    98    年    6     月    23    日
                  刑事第二十二庭審判長法  官  何菁莪
                                      法  官  洪于智
                                      法  官  江振義
以上正本證明與原本無異。
不得上訴。
                                      書記官  陳韋杉
中    華    民    國    98    年    6     月    23    日


司法院資訊處製作；財團法人民間司法改革基金會備份。
